【裁判字號】    99,簡上,879
【裁判日期】    990927
【裁判案由】    重利
【裁判全文】
臺灣板橋地方法院刑事判決             99年度簡上字第879號
上  訴  人  臺灣板橋地方法院檢察署檢察官
上訴人  即
被      告  丙○○
上列上訴人因被告重利案件，不服本院中華民國99年6 月18日99
年度簡字第4891號第一審判決（聲請簡易判決處刑案號：99年度
偵字第12791 號），提起上訴，本院管轄之第二審合議庭判決如
下：
    主  文
上訴駁回。
    事  實
一、丙○○基於重利之犯意，於民國（下同）96年11月間某日（
    檢察官簡易判決聲請書略載為96年7 、8 月間某日），在其
    所開設位於台北縣蘆洲市○○路772 號1 樓茶葉行內，利用
    甲○○需款孔急之際，要求甲○○簽發本票以供貸款，並約
    定借款利息為月息6 分，採預扣方式，甲○○乃向丙○○借
    得新臺幣（下同）20萬元，並預扣當月利息1 萬2 千元，實
    借得18萬8 千元，甲○○並按月繳納利息6 次，丙○○因而
    收取與原本顯不相當之重利計達8 萬4 千元（含借款時預扣
    之利息），嗣甲○○陸續又於97年6 月某間再度向丙○○借
    款20萬元，並約定本次借款連同前次借款未償還之本金，總
    計40萬元改以月息9 分計付，並預扣當月之利息3 萬6 千元
    ，甲○○實借得16萬4 千元，事後甲○○復繳納1 次之利息
    ，丙○○因而再收取與原本顯不相當之重利計約達7 萬2 千
    元（含借款時預扣之利息），嗣於97年8 月5 日因甲○○欲
    再借款20萬元，丙○○乃要求甲○○偕同乙○○為連帶保證
    人，並由乙○○出具借款收據以代連帶保證之意，丙○○乃
    再出借20萬元予甲○○，約定月息9 分，並當場扣除前期未
    還之本金之利息及本次借款預扣之利息計5 萬4 千元，實交
    付14萬6 千元，甲○○乃再依約繳納利息4 次至97年12月止
    ，計再繳付21萬6 千元，丙○○因而收取與原本顯不相當之
    重利，總計達37萬2 千元（原判決漏載應予補正）。嗣乙○○因丙○○要求其履行連帶保證人之責並查封其所有之不動
    產，認丙○○未先向甲○○求償致其受有損害，乃於98年12
    月1 日中午12時40分許，至台灣板橋地方法院檢察署告發丙○○前開重利犯行。
二、案經乙○○告發由臺灣板橋地方法院檢察署檢察官偵查後聲
    請簡易判決處刑。
    理  由
一、訊之被告丙○○固不否認甲○○向其借款60萬元之事實，惟
    矢口否認有上揭犯行，並辯稱：伊係因甲○○曾向其購買高
    檔茶葉，進而陸續借款予甲○○60萬元，並未約定利息，也
    未收取甲○○任何利息，甲○○所言不實在云云，惟查，證
    人即被害人甲○○曾向被告借款計60萬元之事實，業據證人
    甲○○於偵、審中結證明白，復有借款收據影本1 紙在卷可
    參，且為被告所不爭執，此部分事被告與證人甲○○間有60
    萬元之金錢借貸關係，自堪認定。至被告是否向證人甲○○
    收取月息6 分至9 分不等之顯不相當之利息一節，業據證人
    甲○○於偵查及本院審理中結證明白。又證人甲○○因需款
    孔急經由證人李雅鈞介紹始認識被告，與被告並無深厚友誼
    ，此業據證人李雅鈞、甲○○於偵查中結證明白（見偵卷第
    46 、52 頁），復為被告所不爭執，復審之證人李雅鈞於偵
    查中證稱伊係因甲○○要借錢才介紹被告與證人甲○○認識
    （見偵卷第46頁），是證人甲○○與被告認識植基於借貸之
    目的，然被告與證人甲○○非親非故，證人李雅鈞復證稱其
    未曾向被告借款過如何有把握被告必會出借款項予證人甲○○，顯見證人李雅鈞必風聞被告有從事放款融資之事務，否
    則當不至有因證人李進常需款週轉即介紹證人甲○○與被告
    認識之舉。被告另辯稱因證人甲○○曾向其購買每斤6 千4
    百元之高檔茶葉2 斤，且初期甲○○為小額借款均能於短期
    內歸還，所以未與甲○○約定借款利息，亦未收取任何利息
    云云，然證人甲○○否認本件借款前有與被告為小額借款往
    來之情事，且被告與證人甲○○間之生意往來僅一至二次之
    數斤茶葉交易（證人甲○○稱交易一次，被告稱交易二次）
    ，衡情難以建立任何高度信賴之情誼，何況被告與證人甲○○之茶葉交易不過一、二萬元之譜，如何能使被告自甘利息
    之損失及承擔出借款項之風險，無償出借款項多達60萬元，
    而未與證人甲○○約定利息及收取利息？尤有進者，被告自
    承證人甲○○向其借款時要求證人甲○○簽發本票，且於未
    清償本件借款時要求證人甲○○另立借款收據（見本院審判
    筆錄第15、16頁），此有被告所提證人甲○○出具之借款收
    據影本1 紙在卷可參，足認被告與證人甲○○之金錢借貸關
    係，核與民間金錢借貸往來情形無異，實無從其往來情形窺
    見彼此有特殊情誼及免付利息之情狀。職是之故，在在顯示
    被告所辯其與甲○○間之前開款項未約定且未收取利息之語
    ，應係卸責之詞不足採信。反觀證人甲○○前證其與被告借
    款確有約定利息及給付利息之情，不僅與常情無違，且證人
    甲○○於本院審理中一再陳稱無意對被告提起重利之告訴（
    見本院審判筆錄第6 頁），顯見被告並無設詞誣陷之動機，
    是證人甲○○前證自較被告所辯為可採。末以，證人甲○○
    於本院審理時結證稱伊因經營才藝班經營不善才有向親友借
    款之情，後因親戚幾能借的都借了，伊還是有資金缺口，沒
    有辦法才向被告借款等語（見本院審判筆錄第7 、10頁），
    顯見證人甲○○向被告借款當時情確屬急迫，殆無疑問。至
    證人甲○○於偵查中雖稱其自96年7 、8 月某日起向被告借
    款，惟被告自承證人甲○○係自96年11月間某日起開始向伊
    借款，對照證人甲○○於本院審理時所陳繳納利息期數、最
    終繳納利息日為97年12月及先後3 次借款之間隔等情，推算
    證人甲○○之借款起始日應為96年11月間某日，證人甲○○
    於偵查所稱借款之起始點，應係記憶不及所致，自應以被告
    所陳及證人甲○○於本院所證為準，併此說明。另被告雖舉
    本院核發之債權憑證及甲○○出具之借款收據，用以證明伊
    未向甲○○收取利息云云，惟審之該債權憑證內容係源於甲○○出具之借款收據而來，且起息日亦依被告民事請求聲明
    時所載，而該借款收據乃係事後被告於甲○○無力清償借款
    後事後補寫，借據上之日期非屬實際借款日，自無從依被告
    所提前開債權憑證及借款收據以為被告有利之認定。綜此，
    本件事證明確，被告犯行洵堪認定，應予依法論科。
二、核被告所為，係犯刑法第344 條之重利罪。又按刑事法若干
    犯罪行為態樣，本質上原具有反覆、延續實行之特徵，立法
    時既予特別歸類，定為犯罪構成要件之行為要素，則行為人
    基於概括之犯意，在密切接近之一定時、地持續實行之複次
    行為，倘依社會通念，於客觀上認為符合一個反覆、延續性
    之行為觀念者，於刑法評價上，即應僅成立一罪。學理上所
    稱「集合犯」之職業性、營業性或收集性等具有重複特質之
    犯罪均屬之，例如經營、從事業務、收集、販賣、製造、散
    布等行為概念者是（最高法院95年度臺上字第1079號判決意
    旨參照）。從而本件被告雖自民國96年11月間某日起，陸續
    放款共計本金新臺幣60萬元予被害人甲○○，而為自然意義
    上之數行為，然依其犯罪目的及社會常態觀之，常具有反覆
    、繼續為之特性，又被告於主觀上亦係為營利之目的而反覆
    實施放款收取重利行為，且被害之法益同一，故法律上應僅
    為一總括之評價，而成立集合犯一罪。
三、原審以被告犯行事證明確，依刑事訴訟法第449 條第1 項前
    段、第3 項、第454 條第2 項、第450 條第1 項，刑法第
    344 條、第41條第1 項前段，刑法施行法第1 條之1 第1 項
    、第2 項前段之規定，並審酌被告並無前案紀錄，素行非劣
    ，其正值青壯，卻不思正道取財，誘於厚利，乘人急迫貸以
    金錢，收取顯不相當之利息，對社會經濟秩序及借款人生計
    均有負面影響，兼衡被告之犯罪之動機、手段、目的、智識
    程度、所獲得之利益等一切情狀，量處拘役59日，並諭知易
    科罰金之折算標準，其認事用法俱無違誤，量刑亦稱妥適，
    被告上訴猶執前詞否認犯罪，指摘原判決之不當，為無理由
    ，應予駁回。另檢察官依循告發人乙○○之請求提起本件上
    訴並指摘原判決量刑過輕，求予撤銷改判云云，然按刑之量
    定，係實體法上賦予法院得為自由裁量之事項，倘其未有逾
    越法律所規定之範圍，或濫用其權限，即不得任意指摘為違
    法（最高法院75年台上字第7033號判例要旨參照）。原審判
    決於量刑時業已審酌被告上揭一切情狀，所為之論罪科刑，
    既未逾越法定刑度，亦未濫用自由裁量之權限，亦無偏執一
    端，致明顯失出失入情形，即無不當或違法之情。且參諸被
    害人甲○○於本院審理中自陳伊自始至終均無提告之意，且
    認所繳付之利息係其心甘情願（見本院審理筆錄第6 、8 頁
    ），自難以告發人乙○○徒憑己意，主張本件量刑有過輕失
    當之情，是本院認原審之量刑尚稱妥適，並未失之過輕，是
    檢察官以前詞提起本件上訴亦無理由，亦應予駁回。至原審
    判決就有關本件被害人甲○○借款起始日之認定與本院有間
    ，且就被告收取不相當之利息部分之金額亦有缺漏，惟此部
    分即經本院於判決中逕予補正，復與審判之結果不生影響，
    實無將原判決予以撤銷改判之必要，併此說明。
據上論斷，應依刑事訴訟法第455 條之1 第1 項、第3 項、第36
8 條，判決如主文。
本案經檢察官程秀蘭到庭執行職務。
中    華    民    國    99    年    9     月    27    日
                  刑事第一庭  審判長法  官  李釱任
                                    法  官  鄭水銓
                                    法  官  陳正偉
上列正本證明與原本無異。
不得上訴。
                                    書記官  張惠芳
中    華    民    國    99    年    9     月    28    日
附錄本案論罪科刑法條全文：
中華民國刑法第344 條（重利罪）
乘他人急迫、輕率或無經驗貸以金錢或其他物品，而取得與原本
顯不相當之重利者，處1 年以下有期徒刑、拘役或科或併科1 千
元以下罰金。

司法院資訊處製作；財團法人民間司法改革基金會備份。
